臺灣花蓮地方法院民事裁定            100年度消債更字第9號
聲  請  人  胡國強
代  理  人  李文平律師
            張照堂律師
上列當事人因消費者債務清理事件聲請更生，本院裁定如下：
    主  文
聲請駁回。
聲請費用由聲請人負擔。
    理  由
一、按債務人與金融機構協商成立者，不得聲請更生或清算，但
    因不可歸責於己之事由，致履行顯有重大困難者，不在此限
    ；本條例施行前，債務人依金融主管機關協調成立之中華民
    國銀行公會會員辦理消費金融案件無擔保債務協商機制與金
    融機構成立之協商，準用前項之規定，消費者債務清理條例
    （下稱消債條例）第151條第5項、第6項分別定有明文。又
    聲請更生或清算不合程式或不備其他要件者，法院應以裁定
    駁回之，但其情形可以補正者，法院應定期間先命補正，復
    為同條例第8條所明定。
二、聲請人即債務人向本院聲請更生，聲請意旨略以：
  (一)聲請人已依消債條例第151條、第153條規定向最大債權銀行
    即大眾商業銀行股份有限公司（下稱大眾銀行）提出前置協
    商之申請，大眾銀行則以聲請人曾參與前置協商成立或銀行
    公會協商機制成立為由而拒絕協商，然並未提出證明，依聲
    請人之記憶不曾與銀行達成協商，手邊也沒有達成協商之相
    關資料，是否真有曾達成協商之事實應由大眾銀行負舉證責
    任，然未見其提出證明，足認聲請人申請前置協商已遭拒絕
    ，依規定自得向鈞院聲請債務更生。退步言之，縱使（假設
    語氣）聲請人曾與銀行簽署協商，然該協商之每月清償金額
    自始即過高，已超出聲請人之清償能力，故聲請人也無能力
    繳付任一期款，其後即遭債權人等聲請強制執行扣押每月薪
    資三分之一至今；債權人對聲請人聲請強制執行也非以協商
    契約為強制執行名義，顯見債權人等亦不認為雙方已有協商
    之成立。退萬步言之，聲請人於民國95年8月間收到裕融企
    業股份有限公司（下稱裕融公司）之存證信函，告知於95年
    8月1日將車輛拍賣新台幣（下同）2,000元，尚不足餘款
    102,547元，惟此部分債務之債權人並非銀行，顯未在大眾
    銀行所指稱之協商範圍內，故縱使聲請人曾達成協商，惟因
    另積欠裕融公司款項以致無法按期履行，屬不可歸責於聲請
    人之事由，致履行顯有重大困難之情。
  (二)如今為求傎重起見，聲請人尚依法先向最大債權銀行及大眾
    銀行申請協商，可見聲請人確有還款之意，並無逃避，但因
    大眾銀行拒絕協商，依法只能向鈞院聲請更生。聲請人最初
    積欠之最大債權銀行為澳盛銀行，但澳盛銀行早將該筆債權
    出售給良京實業股份有限公司（下稱良京公司），截至99年
    12月31日為止，共積欠1,248,906元，此為良京公司提供之
    債權明細表，聲請人從95年即持續至今被法院強制執行扣薪
    ，每月扣薪金額約有18,000元，總計5年下來已經清償約216
    萬元，相較聲請人當初所借貸之金錢早已經足夠清償一個本
    金，甚至兩個本金，然以現在而言，每月份強制扣薪所能清
    償之金額根本連利息都無法償還，從而，若聲請人不能透過
    消債條例之程序以獲重生，無疑使目前才34歲之聲請人在往
    後數十年的人生根本無清償債務之機會，反使債權人（尤其
    是良京公司）光收取利息即可賺好幾個本金，也無疑宣告聲
    請人一輩子都無重生機會，此與消債條例之立法意旨完全違
    背。
  (三)聲請人現職為公務人員，每月薪資為56,070元，收入穩定，
    只要鈞院賜予聲請人更生之機會，不僅能舒緩聲請人經濟壓
    力，也能繼續清償債務給債權人，不致於對債權人有不公平
    之處，但因為需照顧患有糖尿病之配偶及父母二人，母親楊
    秋蘭有極重度智障，需人照顧，每月必要生活支出39,733元
    ，聲請人每月薪資扣除每月必要生活支出，尚有能力以每月
    還款1萬元之條件進行更生方案。聲請人配偶罹患糖尿病後
    ，目前吃藥控制，病情穩定，曾進入職場工作，在美琪飯店
    擔任房務人員，但工作勞累，於100年3月份的工作中突然昏
    倒，故現在暫時辭掉工作休養中，不排除將來再進入職場。
    關於兄弟姊妹如何負擔父母親扶養費部分，因姊姊與妹妹都
    已經嫁人，住在夫家，不會拿錢回來。弟弟胡國慶工作不穩
    定，時有時無，與父母親同住，其如何負擔父母親之扶養費
    不清楚，而聲請人不定期給5,000元，有時則給1萬元當作扶
    養費。100年5月22日因聲請人父親突然病逝，故近期內上有
    喪葬費用支出，惟扶養費用亦會變動。關於每月雜支支出部
    分，因詳細具體支出之憑證無法蒐集，且支出之項目零散難
    以舉證，且適逢父親過世，需較多時間、精神花在辦理後事
    ，故為簡明起見，聲請人願意將雜支支出縮減為3,000元，
    每月清償金額提高至17,000元。
  (四)債務形成原因主要有四項：1.聲請人與前妻張嘉芬先前購買
    汽車，辦理車貸約40萬元。貸款人為張嘉芬，由聲請人及一
    位同事擔任保證人，但繳貸期間不太正常，竟遭裕融公司外
    務人員將車輛拖回公司，且遭以2,000元之極低價變賣，剩
    餘不足清償貸款，而因聲請人為職業軍人，收入穩定，故裕
    融公司一直只找聲請人追償。裕融公司之債務已經清償完畢
    。2.93年至94年間，胞弟胡國慶原本就讀中正預校，惟因故
    遭退學，需賠償國家80餘萬元，另轉就學三信高商須負擔學
    費及生活費約30萬元，均由聲請人承擔。3.93年至94年間，
    因軍中學長貢志豪投資失利，央求聲請人向當舖（邱文長）
    借款20萬元，經償還幾期後，因利息過重無法負擔，經聲請
    人舉報，邱文長遭重利罪判刑。4.聲請人自己生活支出之貸
    款與信用卡費用約20萬元。聲請人身為公務人員，每月有固
    定薪資，希望在償還能力之範圍內，盡最大所能清償債務，
    因此於與銀行協商不成立後，即向鈞院聲請更生，顯示聲請
    人深具還款誠意，請鈞院考量聲請人維持家庭生活之必要，
    給予聲請人更生之機會等語。
三、按債務人如於消債條例施行前，已利用金融主管機關協調成
    立之中華民國銀行公會會員辦理消費金融案件無擔保債務協
    商機制，與金融機構成立協商，即須依約清償債務，不得依
    消債條例聲請更生，蓋該債務清償方案係經債務人行使程序
    選擇權而與債權人締結之債務清理契約，其即應受該契約之
    拘束，且消債條例更生之規範目的，係在維持債務人基本生
    活之情況下，於債務人之能力範圍內盡力清償債務，非謂債
    務人得任意利用債務清理程序減輕債務，因此，為避免債務
    人針對已成立之協商方案任意毀諾，濫用更生或清算之債務
    清理程序，須債務人於協商成立後因不可歸責於己之事由，
    致其無法履行原定清償方案，始例外得依消債條例聲請更生
    或清算。換言之，債務人係依自己之清償能力，與債權人協
    商按月分期清償之金額，除非事後基本條件發生情事變更，
    如在清償期間收入或收益不如預期，致該方案履行困難甚或
    履行不能等，方得以此不可歸責於己之事由，向法院聲請更
    生或清算。
四、本件聲請人固為前開主張，惟查：
  (一)聲請人之債權人有限責任高雄第二信用合作社（現為大眾銀
    行）於94年8月18日向台灣台東地方法院聲請就聲請人對第
    三人海岸巡防總局東部地區巡防局之薪資債權為強制執行，
    嗣聲請人於95年4月18日依中華民國銀行公會辦理消費金融
    案件無擔保債務協商機制與台東區中小企業銀行（現債權已
    讓與良京公司）協商，約定自95年5月起，分80期，利率0，
    且每月10日以12,000元依各債權銀行債權金額比例清償各項
    債務，至全部清償為止，惟協商後聲請人未還任一期款項即
    毀諾；嗣聲請人於100年1月14日又與華南銀行申請個別協商
    ，達成分期還款協議，約定每月向該行繳款5,000元，惟聲
    請人僅繳款至100年2月9日後再次毀諾等情，有華南銀行、
    良京公司、大眾銀行陳報狀及所附協議書、貸還款交易明細
    表、個別協商協議書等（本院卷66至99頁），及本院依職權
    調閱台灣台東地方法院94年度執字第4527號卷宗（下稱執行
    卷）足憑。上開債務清償方案，既係經聲請人行使程序選擇
    權而與債權人締結之債務清理契約，協商每月還款金額
    12,000元亦為聲請人得負擔之範圍（容後詳述），聲請人自
    當受該契約之拘束，然聲請人竟於協商後全無理由、一期金
    額均未繳即率爾毀諾，託詞其記憶不曾與銀行達成協商云云
    ，依首揭規定，即難認聲請人本件聲請符合法律規定。
  (二)裕融公司係於95年8月12日始依法取回車輛拍賣，有該公司
    存證信函可參（本院卷12頁），聲請人95年5月毀諾時顯然
    尚無負擔或償還此項債務之事。又查高雄第二信用合作社94
    年9月份因法院執行扣薪三分之一而收取16,832元（執行卷
    28頁），依此計算彼時聲請人每月薪資收入約為50,496元，
    另聲請人自承現仍於海岸巡防總局東部地區巡防局就職，每
    月薪資56,070元（本院卷30頁），可見聲請人自協商成立至
    毀諾之期間還款資力甚為穩定，如以內政部公告100年度台
    灣省最低生活費每人每月9,829元為標準，計算聲請人每月
    必要生活費支出（含房租），則其毀諾時薪資收入扣除扣薪
    金額、生活費、協商還款金額，尚餘11,835元（000000
    0000000000000000＝11835），非不足與已成年之弟胡國
    慶（本院卷32頁）及其他姐妹共同負擔父母之扶養費用（因
    聲請人毀諾時尚未與其配偶宋惠玲結婚，故對其扶養費不予
    列計，本院卷33頁戶籍謄本可參），況聲請人父胡龍群名下
    有田賦14筆，應非無資力負擔自己生活費用之人，有稅務電
    子閘門財產所得調卷表可稽（本院卷47至54頁），參以前述
    聲請人目前薪資收入情形，及自承現每月可清償17,000元（
    本院卷118頁），尚高於協商還款金額等情，更無可認其有
    「因不可歸責於己之事由，致履行顯有重大困難」之情形。
    聲請人於協商成立後，無不可歸責於己之事由而毀諾，其逕
    向本院聲請更生，不僅於法不合，亦有違債權契約為誠信契
    約之本旨。
五、綜上所述，聲請人於消債條例施行前，既已與金融機構之債
    權人依金融主管機關協調成立之中華民國銀行公會會員辦理
    消費金融案件無擔保債務協商機制成立協商，且又無不可歸
    責於己致履行顯有重大困難之事由，則其聲請更生，顯然於
    法有違。從而，聲請人本件聲請，為無理由，應予駁回。爰
    裁定如主文。
中    華    民    國   100    年    8     月    26    日
                          臺灣花蓮地方法院民事庭
                              法      官  楊碧惠
以上正本證明與原本無異。
如不服本裁定，應於裁定送達後10日內向本院提出抗告狀（須按
他造當事人之人數附繕本），並繳納抗告費新臺幣壹仟元。
中    華    民    國   100    年    8     月    26    日
                              法院書記官  林香君